ACORDAO-COMPLETO-2343399

ACÓRDÃO 1412/2019 ATA 3/2019 - PRIMEIRA CÂMARA

VISTOS, relatados e discutidos estes autos de tomada de contas especial instaurada pelo Fundo Nacional de Saúde/Ministério da Saúde, em desfavor da sociedade empresária Drogaria Mendes & Resende Ltda. - ME/A Nossa Drogaria, e de seus sócios administradores, Sr. Ronaldo Alves de Resende e Sra. Valéria Mendes Coelho, em razão da aplicação irregular dos recursos do Sistema Único de Saúde (SUS) no âmbito do Programa Farmácia Popular do Brasil - Aqui Tem Farmácia Popular (PFPB) , no período de 1/1/2013 a 28/2/2015;
ACORDAM os ministros do Tribunal de Contas da União, reunidos em sessão da 1ª Câmara, diante das razões expostas pelo relator, em: 
9.1. julgar irregulares as contas da sociedade empresária Drogaria Mendes & Resende Ltda. - ME/A Nossa Drogaria (13.260.636/0001-14) , do Sr. Ronaldo Alves de Resende (XXX.749.286-XX) e da Sra. Valéria Mendes Coelho (XXX.970.726-XX) , com fundamento nos arts. 1º, inciso I, 16, inciso III, alíneas "c" e "d", da Lei 8.443/1992, c/c os arts. 1º, inciso I, e 209, incisos II e III, do Regimento Interno do TCU; 
9.2. condenar os responsáveis acima mencionados, solidariamente, com fundamento no art. 19, caput, da Lei 8.443/1992, c/c o art. 210 do Regimento Interno do TCU, ao pagamento das quantias a seguir especificadas, com a fixação do prazo de 15 (quinze) dias, a contar das notificações, para comprovarem, perante o Tribunal (art. 23, inciso III, alínea "a", da Lei 8.443/1992, c/c o art. 214, inciso III, alínea "a", do Regimento Interno) , o recolhimento da dívida aos cofres do Fundo Nacional de Saúde, atualizada monetariamente e acrescida dos juros de mora, calculados a partir das datas discriminadas, até a data do recolhimento, na forma prevista na legislação em vigor:
	VALOR 
ORIGINAL (R$) 
	DATA DA 
OCORRÊNCIA

	579,90
	14/03/2013

	1.965,30
	08/04/2013

	10,21
	16/04/2013

	760,62
	31/05/2013

	3.247,50
	31/05/2013

	1.612,29
	04/06/2013

	6.737,25
	04/06/2013

	2.294,83
	01/07/2013

	8.981,85
	02/07/2013

	9,60
	29/07/2013

	9.081,75
	29/07/2013

	4.310,98
	29/07/2013

	3,39
	30/08/2013

	30,00
	30/08/2013

	12.261,30
	30/08/2013

	5.546,68
	30/08/2013

	7.519,05
	01/10/2013

	4.341,87
	02/10/2013

	4.579,20
	12/11/2013

	7.620,30
	12/11/2013

	2.964,91
	06/12/2013

	4.807,95
	06/12/2013

	5.965,05
	30/12/2013

	4.034,96
	30/12/2013

	2,40
	07/02/2014

	7.679,70
	07/02/2014

	3.645,10
	28/02/2014

	7.584,30
	28/02/2014

	4.061,97
	28/02/2014

	3.127,41
	16/04/2014

	6.125,70
	16/04/2014

	8.957,70
	12/05/2014

	3.635,28
	12/05/2014

	6.177,15
	30/05/2014

	4.057,56
	30/05/2014

	7.776,75
	07/07/2014

	4.322,54
	08/07/2014

	16,80
	31/07/2014

	9.472,50
	31/07/2014

	4.830,97
	01/08/2014

	9.986,70
	01/09/2014

	4.621,58
	09/09/2014

	9.110,55
	01/10/2014

	4.667,24
	02/10/2014

	9.272,70
	03/11/2014

	5.216,92
	03/11/2014

	5.190,92
	28/11/2014

	10.617,15
	01/12/2014

	13.087,50
	14/01/2015

	6.076,13
	14/01/2015

	23.028,00
	09/02/2015

	8.004,33
	10/02/2015

9.3. aplicar à sociedade empresária Drogaria Mendes & Resende Ltda. - ME/A Nossa Drogaria (13.260.636/0001-14) , ao Sr. Ronaldo Alves de Resende (XXX.749.286-XX) e à Sra. Valéria Mendes Coelho (XXX.970.726-XX) multa individual prevista no art. 57 da Lei 8.443/1992, c/c o art. 267 do Regimento Interno, no valor de R$ 50.000,00, fixando-lhes o prazo de 15 (quinze) dias, a contar da notificação, para que comprove, perante o Tribunal (art. 214, inciso III, alínea "a", do Regimento Interno) , o recolhimento da dívida aos cofres do Tesouro Nacional, atualizada monetariamente desde a data deste acórdão até a do efetivo recolhimento, se for paga após o vencimento, na forma da legislação em vigor;
9.4. autorizar, desde logo, nos termos do art. 28, inciso II, da Lei 8.443/1992, a cobrança judicial das dívidas, caso não atendidas as notificações;
9.5. autorizar, desde logo, caso solicitado e o processo não tenha sido remetido para cobrança judicial, o pagamento das dívidas em até 36 (trinta e seis) parcelas mensais e consecutivas, nos termos do art. 26 da Lei 8.443/1992, c/c o art. 217 do Regimento Interno/TCU, fixando-se o vencimento da primeira parcela em 15 (quinze) dias, a contar do recebimento da notificação, e o das demais a cada mês, devendo incidir sobre cada valor mensal os correspondentes acréscimos legais, na forma prevista na legislação em vigor, sem prejuízo de alertar os responsáveis de que a falta de comprovação do recolhimento de qualquer parcela implicará o vencimento antecipado do saldo devedor;
9.6. dar ciência desta deliberação ao Procurador-Chefe da Procuradoria da República em Minas Gerais, nos termos do § 3º do art. 16 da Lei 8.443/1992, c/c o § 7º do art. 209 do Regimento Interno do TCU, para adoção das medidas que entender cabíveis.

Tomada de Contas Especial instaurada para apuração de prejuízos na gestão de recursos do Programa Farmácia Popular do Brasil.

Primeira Câmara

Fundo Nacional de Saúde - MS.

3. Responsáveis: Drogaria Mendes & Resende Ltda. - Me (13.260.636/0001-14); Ronaldo Alves de Resende (XXX.749.286-XX); e Valeria Mendes Coelho (XXX.970.726-XX).

13.1. Ministros presentes: Walton Alencar Rodrigues (Presidente), Benjamin Zymler, Bruno Dantas e Vital do Rêgo (Relator).
13.2. Ministro-Substituto presente: Weder de Oliveira.

ACORDAO-COMPLETO-2399490

Acórdão de Relação 2926/2020 - Primeira Câmara

Acórdão de Relação

VALERIA MENDES COELHO

UNIAO FEDERAL

VITAL DO RÊGO

Adoto como relatório o pronunciamento da Secretaria de Controle Externo de Tomada de Contas Especial (peça 52) a seguir transcrito, que contou com a anuência do corpo diretivo daquela unidade e do representante do Ministério Público junto ao TCU (peças 53 a 55) :
INTRODUÇÃO
Cuidam os autos de tomada de contas especial instaurada pelo Fundo Nacional de Saúde/Ministério da Saúde (FNS/MS) , em desfavor da sociedade empresária Drogaria Mendes & Resende Ltda. - ME/A Nossa Drogaria, do Sr. Ronaldo Alves de Resende e da Sra. Valéria Mendes Coelho, em razão de irregularidades no Programa Farmácia Popular do Brasil  - Aqui Tem Farmácia Popular (PFPB) , praticadas no âmbito da empresa Drogaria Mendes & Resende Ltda., localizada no município de Entre Rios de Minas/MG, no período de 1/1/2013 a 28/2/2015. 
HISTÓRICO 
O Programa Farmácia Popular do Brasil foi instituído pela Lei 10.858, de 13/4/2004, regulamentado pelo Decreto 5.090, de 20/5/2004, para cumprir diretriz da Política Nacional de Assistência Farmacêutica, no sentido de dar à população o acesso a medicamentos considerados essenciais, utilizando ou não o SUS.
Nos termos do art. 2º da Portaria GM/MS 971/2016, O PFPB consiste na disponibilização de medicamentos e/ou correlatos à população, pelo Ministério da Saúde, através de a "Rede Própria", constituída por Farmácias Populares, em parceria com os Estados, Distrito Federal e Municípios; e  pelo "Aqui Tem Farmácia Popular", constituído por meio de convênios com a rede privada de farmácias e drogarias.
Atualmente, na modalidade "Aqui Tem Farmácia Popular", são disponibilizados gratuitamente medicamentos para o tratamento de hipertensão, diabetes e asma. Além destes, são disponibilizados, com até 90% de desconto, medicamentos para rinite, dislipidemia, doença de Parkinson, osteoporose e glaucoma e, ainda, anticoncepcionais e fraldas geriátricas.
Auditoria do Denasus e Fase Interna da TCE
A presente TCE originou-se de constatações do Departamento Nacional de Auditoria do SUS (Denasus) em auditoria realizada junto ao referido estabelecimento farmacêutico no exercício de 2016, com a finalidade de verificar o cumprimento das normas estabelecidas pela Portaria GM/MS nº 111, de 28 de janeiro de 2016, que dispõe sobre o Programa Farmácia Popular do Brasil.
Diante das constatações, o Denasus deu oportunidade de defesa aos responsáveis, em obediência aos princípios constitucionais que asseguram o direito ao contraditório e à ampla defesa, conforme consta das notificações expedidas (peça 5, p. 1-4) . 
Os responsáveis apresentaram suas alegações (peça 2, p. 1-19) , que foram parcialmente acatadas, conforme relatório complementar do Denasus (peça 14) , restando, no entanto, irregularidades e consequente dano a ser ressarcido ao erário, pelo que foram comunicados, nos termos dos ofícios acostados à peça 5, p. 5-8. 
Assim, o motivo que levou à instauração da presente Tomada de Contas Especial está materializado por prejuízo causado pelo referido estabelecimento comercial ao Programa Farmácia Popular do Brasil, no valor histórico de R$ 289.620,29, no período compreendido entre 1/1/2013 a 28/2/2015, tendo em vista irregularidades que contrariaram os artigos 23, 39 e 40 da Portaria 971/GM/MS, de 15/5/2012, conforme consubstanciado na matriz de responsabilização (peça 4) , tendo em vista a constatação das seguintes irregularidades (peça 28, p. 2-3) : 
	a)  registro de dispensação de medicamento ou correlatos sem a comprovação da aquisição por meio de notas fiscais; e
	b) não apresentação de cópias dos cupons vinculados e receitas médicas solicitadas e/ou irregularidades em cupons e receitas médicas apresentados pela empresa auditada.
A fiscalização concluiu que a empresa descumpriu normas estabelecidas pelo Ministério da Saúde, ao apresentar, para fins de faturamento, registro de dispensação de medicamentos em quantidade superior ao adquirido junto ao mercado distribuidor, ou seja, a empresa não apresentou notas fiscais de entrada, demonstrando incompatibilidade entre as aquisições e as dispensações dos medicamentos auditados no período compreendido entre 1/1/2013 a 28/2/2015, conforme consta nos relatórios (peça 20, p. 5-10 e peça 14, p. 6-10) .
 O estabelecimento auditado também não apresentou, em sua totalidade, as cópias dos cupons vinculados e receitas médicas solicitadas (peça 20, p. 20-13 e peça 14, p. 10-13) , em desacordo com os §§ 2º e 3º do art. 23 e 39 e o art. 40 e seu inciso I, da Portaria 971/GM/MS, de 15/5/2012, que foram ratificadas na Portaria 111/GM/MS, de 28/1/2016.
 Em 3/8/2017, com base no Relatório de Auditoria 16596, e com fundamento na IN/TCU 71/2012, alterada pela IN/TCU 76/2016 e DN/TCU 155/2016, o Diretor-Executivo do Fundo Nacional de Saúde autorizou a instauração de Tomada de Contas Especial (peça 3) .
 Instaurada a TCE, o Fundo Nacional de Saúde comunicou o fato aos responsáveis, conforme ofícios à peça 5, p. 17-19, e ARs à peça 1, p. 5-9. Em resposta às comunicações enviadas pelo FNS, os responsáveis restringiram-se à solicitação de pagamento do débito em 60 parcelas (peça 2, p. 20) .
 O relatório completo do tomador de contas especial nº 177/2017 (peça 28) registra a apuração de fatos, a quantificação do dano, bem como a identificação dos responsáveis, nos termos do art. 2º da IN TCU 71/2012.
 Registra, ainda, que foi dada oportunidade de defesa aos responsáveis, conforme as notificações relacionadas no item "V" do relatório do tomador, expedidas visando a regularização das contas e o ressarcimento do dano. Conforme item "VI" do mesmo relatório, registra que a responsável Drogaria Mendes & Resende Ltda. - ME apresentou alegações, as quais não foram acatadas pelo Denasus, bem como solicitaram, de outra feita, parcelamento do débito (peça 28, p. 4) , tendo sido negado por falta de amparo legal.
 Por fim, o relatório do tomador de contas concluiu pela responsabilização da empresa Drogaria Mendes & Resende Ltda. - ME/A Nossa Drogaria, solidariamente aos responsáveis legais à época da ocorrência dos fatos, Sr. Ronaldo Alves de Resende e Sra. Valéria Mendes Coelho, quantificando-se o débito no valor de R$ 403.474,99, atualizado monetariamente em 7/8/2017 (peça 26) . A inscrição em conta de responsabilidade, no SIAFI, foi efetuada mediante a Nota de Lançamento de Sistema 2017NS059567, de 7/8/2017 (peça 13) .
 Uma vez concluída a TCE no âmbito do Fundo Nacional de Saúde e remetida ao Ministério da Transparência e Controladoria-Geral Da União, foi lavrado o relatório de auditoria 114/2018 (peça 29, p. 2) , em atendimento ao disposto na alínea "a" do inciso II do art. 10 da Instrução Normativa/TCU 71/2012, em que restou registrado que as medidas adotadas em relação à apuração dos fatos foram adequadas, mas considerou que houve morosidade, uma vez que os fatos geradores das irregularidades ocorreram até 31/7/2014, enquanto que a apuração conclusiva ocorreu em 2017.
 Em 14/2/2018, a Secretaria de Controle Interno do Ministério da Transparência e Controladoria-Geral da União emitiu o relatório de auditoria 114/2018, em concordância com o relatório do tomador de contas (peça 29) . O certificado de auditoria e o parecer do dirigente do órgão de controle interno concluíram pela irregularidade das presentes contas (peças 30 e 31) .
 Em 14/3/2018, o Ministro de Estado da Saúde declarou ter tomado conhecimento das conclusões contidas no relatório e certificado de auditoria, bem como no parecer da Secretaria Federal de Controle Interno da Controladoria-Geral da União da Presidência da República, manifestando-se pela irregularidade das contas e determinando o encaminhamento do processo ao Tribunal de Contas da União (peça 32) , sendo registrada no sistema e-TCE sob número 330/2017, com exame preliminar concluído pela unidade técnica de Minas Gerais em 20/3/2018 (peça 33) .
Fase Externa da TCE
 Remetida ao TCU pelo Ministério da Saúde, a presente tomada de contas especial foi autuada, em 19/2/2018, sob o nº TC Processo 008.648/2018-2 pela Secretaria de Controle Externo de Minas Gerais (Secex-MG) e remetida à Secretaria de Controle Externo de Tomada de Contas Especial (Secex-TCE) .
 A primeira instrução levada à efeito pela Secex-TCE (peça 38) , concluiu estarem satisfeitos os pressupostos de procedibilidade da IN TCU 71/2012, uma vez que não houve o transcurso de mais de dez anos desde o fato gerador sem que tenha havido a notificação do responsável pela autoridade administrativa federal competente, bem como o valor atualizado do débito em 1/1/2017 supera o mínimo estabelecido de R$ 100.000,00. Também, que não foram encontrados débitos imputáveis aos responsáveis em outros processos em tramitação no Tribunal.
 Concluiu, por fim, que foi possível, na forma dos arts. 10, § 1º, e 12, incisos I e II, da Lei 8.443/1992 c/c o art. 202, incisos I e II, do RI/TCU, definir a responsabilidade da empresa Drogaria Mendes & Resende Ltda. - ME/A Nossa Drogaria, solidariamente aos seus representantes legais, Sr. Ronaldo Alves de Resende e Sra. Valéria Mendes Coelho, e quantificar adequadamente o débito a eles atribuído, propondo, assim, a citação dos responsáveis, posicionamento esse que teve a concordância do diretor imediato e do titular da unidade técnica (peças 38-40) , que autorizou as citações, conforme delegação de competência conferida pelo relator, Ministro Vital do Rego.
EXAME TÉCNICO			 
Irregularidades Causadoras do Dano
 Cabe ressaltar, de início, que os responsáveis foram citados, solidariamente, em decorrência das seguintes irregularidades:
Ocorrência 1: registro de dispensação de medicamentos ou correlatos sem a comprovação da aquisição por meio de notas fiscais; 
Valor histórico: R$ 289.558,10;
Dispositivos violados: §§ 2° e 3° do art. 23 e 39, e inciso I do art. 40 da Portaria 971/GM/MS, de 15/5/2012;
Responsáveis: sociedade empresária Drogaria Mendes & Resende Ltda. - ME (CNPJ 13.260.636/0001-14) ; Sr. Ronaldo Alves de Resende (CPF XXX.749.286-XX) e Sra. Valéria Mendes Coelho (CPF XXX.970.726-XX) , ambos na condição de sócios administradores;
Condutas: Realizar o registro de dispensação de medicamentos ou correlatos sem comprovar a aquisição por meio de notas fiscais, contrariando os artigos §§ 2º e 3º do art. 23 e 39, e inciso I do art. 40 da Portaria 971/GM/MS, de 15/5/2012, quando deveria comprovar sua aquisição por meio de documentos autênticos;
Evidências: Relatório de Auditoria nº 16596 e anexos (peças 20 a 25) e Relatório Complementar de Auditoria 16596 e anexos (peças 14 a 19) , do Departamento Nacional de Auditoria do SUS (Denasus) ;
Ocorrência 2: não apresentação de cópias dos cupons vinculados e receitas médicas solicitadas e/ou irregularidades em cupons e receitas médicas apresentados pela empresa auditada;
Valor histórico: R$ 62,19;
Dispositivo violado: art. 40 da Portaria 971/GM/MS, de 15/5/2012.
Responsáveis: sociedade empresária Drogaria Mendes & Resende Ltda. - ME (CNPJ 13.260.636/0001-14) ; Sr. Ronaldo Alves de Resende (CPF XXX.749.286-XX) e Sra. Valéria Mendes Coelho (CPF XXX.970.726-XX) , ambos na condição de sócio administrador;
Condutas: Deixar de apresentar cópias dos cupons vinculados e receitas médicas solicitadas e/ou irregularidades em cupons e receitas médicas apresentados pela empresa auditada, contrariando art. 40 da Portaria 971/GM/MS, de 15/5/2012, quando deveria apresentar a documentação de acordo com a legislação;
Evidências: Relatório de Auditoria nº 16596 e anexos (peças 20 a 25) e Relatório Complementar de Auditoria 16596 e anexos (peças 14 a 19) , do Departamento Nacional de Auditoria do SUS (Denasus) .
Citação dos Responsáveis 
 Em cumprimento ao pronunciamento do titular da Secex-TCE (peça 40) , que, por delegação de competência do relator, autorizou as citações ao manifestar concordância com o encaminhamento proposta na instrução de peça 38, foram expedidos os seguintes ofícios:
Ofício 0057/2018-TCU/Secex-TCE, de 18/5/2018, citando o Sr. Ronaldo Alves de Resende (CPF XXX.749.286-XX) , no endereço Rua Dr. João Vaz, 754 - 2º andar - Centro - 35.490-000 - Entre Rios de Minas - MG (peça 43) . O AR retornou indicando a entrega da correspondência em 26/6/2018 (peça 45) ;
Ofício 0058/2018-TCU/Secex-TCE, de 18/5/2018, citando a Sra. Valéria Mendes Coelho (CPF XXX.970.726-XX) , no endereço Praça XV de Novembro, 142 - Centro - 35.490-000 - Entre Rios de Minas - MG (peça 42) . O AR retornou indicando a entrega da correspondência em 22/6/2018 (peça 44) ;
Ofício 0059/2018-TCU/Secex-TCE, de 18/5/2018, citando o responsável legal pela empresa Drogaria Mendes & Resende Ltda. - ME/A Nossa Drogaria (CNPJ 13.260.636/0001-14) , no endereço Rua Rio Brumado 334 - Loja 01 - Senhor dos Passos - 35.490-000 - Entre Rios de Minas - MG (peça 41) . O AR retornou indicando que o respectivo ofício foi entregue em 5/7/2018 (peça 46) .
Revelia dos Responsáveis
 Devidamente citados, conforme demonstram os ARs acima descritos, os responsáveis mantiveram-se inertes durante o prazo fixado, incorrendo em revelia, dando-se prosseguimento ao processo, de acordo com o art. 12, § 3º, da Lei 8.443/1992.
 Ao não apresentarem alegações de defesa, os responsáveis abstiveram-se de exercer o direito ao contraditório e à ampla defesa, princípios insculpidos na Constituição Federal, bem como deixaram de produzir provas capazes de rechaçar as irregularidades a eles imputadas. 
 Portanto, presumem-se como verdadeiros os atos danosos descritos nas citações efetivadas (peças 41 a 43) , não elidindo o motivo da instauração desta tomada de contas especial embasada nas conclusões do Relatório Complementar de Auditoria 16596/MS/SGEP/Denasus (peças 14 a 25) , e o levantamento do débito de R$ 289.620,29 à época, conforme o Relatório Completo do Tomador de Contas Especial 177/2017 (peça 28, p. 2-3) .
Responsabilização Solidária pelo Dano
 Cabe registrar que a responsabilização solidária da pessoa jurídica com a pessoa física de seus sócios administradores encontra amparo em recente julgado (Acórdão 5259/2018-TCU-Primeira Câmara, relator Ministro Vital do Rêgo, proferido no TC Processo 030.027/2017-9) , onde os posicionamentos da unidade técnica, do Ministério Público Junto ao TCU e do Relator foram uníssonos por considerar o caráter convenial conferido às avenças firmadas com farmácias e drogarias privadas pelo Programa Farmácia Popular do Brasil, o que corrobora o encaminhamento ora proposto. Cita-se trecho do Voto condutor do referido Acórdão:
Com relação à matéria de fato, como bem ressaltou o MPTCU, a norma que instituiu o PFPB (art. 2º, inciso II, da Portaria 184/2011, sucedido pelo art. 2º, inciso II, Portaria 111/2016) atribuiu ao programa, expressamente, a natureza de convênio, por meio do qual é outorgado ao particular (farmácia ou drogaria integrante da rede privada) a gestão de recursos públicos. Assim, ao assumir voluntariamente o múnus público de gestão de recursos do PFPB, o particular se submete à obrigação de prestar contas, conforme disposto no artigo 70, parágrafo único, da Constituição, e, eventual responsabilização em caso mau uso dos recursos geridos, consoante dispõe o artigo 71, inciso II, da CF/1988.
Nesse contexto, compartilho o entendimento do MPTCU, no sentido de que, ao se considerar a gestão de recursos públicos no âmbito de uma pessoa jurídica de direito privado, as decisões das pessoas naturais administradoras dessa pessoa jurídica determinam a destinação a ser dada àqueles recursos públicos. Isso faz com que, além da pessoa jurídica, também seus administradores sejam obrigados, pessoalmente, a comprovar a regular aplicação dos recursos públicos submetidos às suas decisões, a exemplo do que deliberou esta Corte no Acórdão 8969/2016-TCU-Segunda Câmara (Rel. Min. Raimundo Carreiro) .
Individualização das Condutas e Culpabilidade
 Em se tratando de processo em que as partes interessadas não se manifestaram acerca das irregularidades imputadas, não há elementos para que se possa efetivamente aferir e reconhecer a ocorrência de boa-fé nas condutas dos responsáveis, podendo este Tribunal, desde logo, proferir o julgamento de mérito pela irregularidade das contas, conforme combinação dos §§ 2º e 6º do art. 202 do Regimento Interno do TCU. 
 Esse entendimento está amparado nos Acórdão 133/2015-TCU-Primeira Câmara (Rel. Min. Bruno Dantas) , 2455/2015-1ª Câmara (Rel. Min. Bruno Dantas) , 3604/2015-1ª Câmara (Rel. Min. Bruno Dantas) , 5070/2015-2ª Câmara (Rel. Ministro Substituto André de Carvalho) e 2424/2015-Plenário Rel. Min Benjamin Zymler) .
 É razoável afirmar que era possível aos responsáveis ter consciência da ilicitude dos atos que praticaram, sendo-lhes exigível conduta diversa, no sentido de arquivar e manter arquivados, em meio físico e magnético/eletrônico, os documentos fiscais que comprovassem a aquisição dos medicamentos dispensados, bem como sobre a necessidade de arquivar e manter arquivados os cupons vinculados e receitas médicas, tendo em vista a clareza dos normativos a que estavam vinculados na gestão do PFPB e que foram violados.
 Assim, devem as presentes contas ser julgadas irregulares, com a condenação em débito e aplicação de multa, com remessa de cópia dos elementos pertinentes ao Ministério Público da União, atendendo, assim, ao disposto no art. 16, § 3º, da Lei 8.443/1992 c/c o art. 209, § 7º, do Regimento Interno/TCU. 
Não Ocorrência da Prescrição da Pretensão Punitiva
 Observa-se não ter ocorrido a prescrição da pretensão punitiva por parte do TCU que, nos termos do entendimento firmado no Acórdão 1441/2016-TCU-Plenário (Rel. Ministro Augusto Nardes) , subordina-se ao prazo geral de prescrição indicado no art. 205 do Código Civil, qual seja, dez anos contados a partir da data de ocorrência da irregularidade sancionada, nos termos do art. 189 do Código Civil.
 As irregularidades discutidas nesta TCE ocorreram nos exercícios de 2013 a 2015, portanto há menos de 10 anos, bem como o pronunciamento do titular da unidade técnica feito em 12/5/2018, ato que ordenou as citações, interrompeu tal prazo, nos termos do art. 202, inciso I, do Código Civil.
 Diante do exposto, não há óbice para que os responsáveis sejam apenados com a multa prevista no art. 57 da Lei 8.443/1992.
CONCLUSÃO
 Diante da revelia da sociedade empresária Drogaria Mendes & Resende Ltda. - ME, do Sr. Ronaldo Alves de Resende e da Sra. Valéria Mendes Coelho e inexistindo nos autos elementos que permitam concluir pela ocorrência de boa-fé ou de outros excludentes de culpabilidade em suas condutas, propõe-se que suas contas sejam julgadas irregulares e que os responsáveis sejam condenados em débito, bem como que lhes seja aplicada a multa prevista no art. 57 da Lei 8.443/1992.
INFORMAÇÕES ADICIONAIS
 Embora haja referência a mais um processo em nome do Sr. Ronaldo Alves de Resende no relatório do tomador de contas (peça 28, p. 1) , informa-se que na presente data não foram encontrados débitos imputáveis aos responsáveis em outros processos em tramitação no Tribunal (peça 47) .
PROPOSTA DE ENCAMINHAMENTO
 Diante do exposto, submetem-se os autos à consideração superior, propondo:
considerar revéis, para todos os efeitos, a sociedade empresária Drogaria Mendes & Resende Ltda. - ME/A Nossa Drogaria (CNPJ 13.260.636/0001-14) , o Sr. Ronaldo Alves de Resende (CPF XXX.749.286-XX) , e a Sra. Valéria Mendes Coelho (CPF XXX.970.726-XX) , dando-se prosseguimento ao processo, nos termos do art. 12, § 3º, da Lei 8.443/1992 c/c o art. 202, § 8º, do RI/TCU; 
com fundamento nos arts. 1º, inciso I, 16, inciso III, alíneas "c" e "d", da Lei 8.443/1992 c/c os arts. 19, caput, e 23, inciso III, da mesma Lei, e com arts. 1º, inciso I, 209, inciso III e IV, 210 e 214, inciso III, do Regimento Interno do TCU, que sejam julgadas irregulares as contas da sociedade empresária Drogaria Mendes & Resende Ltda. - ME/A Nossa Drogaria (CNPJ 13.260.636/0001-14) , o Sr. Ronaldo Alves de Resende (CPF XXX.749.286-XX) e a Sra. Valéria Mendes Coelho (CPF XXX.970.726-XX) , condenando-os ao pagamento das quantias a seguir especificadas, com a fixação do prazo de quinze dias, a contar da notificação, para comprovarem, perante o Tribunal (art. 214, inciso III, alínea "a", do Regimento Interno) , o recolhimento da dívida aos cofres do Fundo Nacional de Saúde, atualizadas monetariamente e acrescidas	 dos juros de mora, calculados a partir das datas discriminadas até a data do recolhimento, e com o abatimento de valores acaso já satisfeitos, na forma prevista na legislação em vigor.
	VALOR ORIGINAL (R$) 
	DATA DA OCORRÊNCIA

	579,90
	14/03/2013

	1.965,30
	08/04/2013

	10,21
	16/04/2013

	760,62
	31/05/2013

	3.247,50
	31/05/2013

	1.612,29
	04/06/2013

	6.737,25
	04/06/2013

	2.294,83
	01/07/2013

	8.981,85
	02/07/2013

	9,60
	29/07/2013

	9.081,75
	29/07/2013

	4.310,98
	29/07/2013

	3,39
	30/08/2013

	30,00
	30/08/2013

	12.261,30
	30/08/2013

	5.546,68
	30/08/2013

	7.519,05
	01/10/2013

	4.341,87
	02/10/2013

	4.579,20
	12/11/2013

	7.620,30
	12/11/2013

	2.964,91
	06/12/2013

	4.807,95
	06/12/2013

	5.965,05
	30/12/2013

	4.034,96
	30/12/2013

	2,40
	07/02/2014

	7.679,70
	07/02/2014

	3.645,10
	28/02/2014

	7.584,30
	28/02/2014

	4.061,97
	28/02/2014

	3.127,41
	16/04/2014

	6.125,70
	16/04/2014

	8.957,70
	12/05/2014

	3.635,28
	12/05/2014

	6.177,15
	30/05/2014

	4.057,56
	30/05/2014

	7.776,75
	07/07/2014

	4.322,54
	08/07/2014

	16,80
	31/07/2014

	9.472,50
	31/07/2014

	4.830,97
	01/08/2014

	9.986,70
	01/09/2014

	4.621,58
	09/09/2014

	9.110,55
	01/10/2014

	4.667,24
	02/10/2014

	9.272,70
	03/11/2014

	5.216,92
	03/11/2014

	5.190,92
	28/11/2014

	10.617,15
	01/12/2014

	13.087,50
	14/01/2015

	6.076,13
	14/01/2015

	23.028,00
	09/02/2015

	8.004,33
	10/02/2015

Valor atualizado até 12/11/2018: R$ 379.697,90 (peça 48) 
aplicar à sociedade empresária Drogaria Mendes & Resende Ltda. - ME/A Nossa Drogaria (CNPJ 13.260.636/0001-14) , ao Sr. Ronaldo Alves de Resende (CPF XXX.749.286-XX) e à Sra. Valéria Mendes Coelho (CPF XXX.970.726-XX) , individualmente, a multa prevista no art. 57 da Lei 8.443/1992 c/c o art. 267 do Regimento Interno, com a fixação do prazo de quinze dias, a contar da notificação, para comprovarem, perante o Tribunal (art. 214, inciso III, alínea "a", do Regimento Interno) , o recolhimento da dívida aos cofres do Tesouro Nacional, atualizada monetariamente desde a data do acórdão que vier a ser proferido até a do efetivo recolhimento, se for paga após o vencimento, na forma da legislação em vigor;
autorizar, desde logo, nos termos do art. 28, inciso II, da Lei 8.443/1992 c/c o art. 219, inciso II, do RI/TCU, a cobrança judicial das dívidas caso não atendidas as notificações;
autorizar o pagamento da dívida da sociedade empresária Drogaria Mendes & Resende Ltda. - ME, do Sr. Ronaldo Alves de Resende e da Sra. Valéria Mendes Coelho em 36 parcelas mensais e consecutivas, nos termos do art. 26 da Lei 8.443/1992 c/c o art. 217 do Regimento Interno, fixando-lhes o prazo de quinze dias, a contar do recebimento da notificação, para comprovarem perante o Tribunal o recolhimento da primeira parcela, e de trinta dias, a contar da parcela anterior, para comprovarem os recolhimentos das demais parcelas, devendo incidir sobre cada valor mensal, atualizado monetariamente, os juros de mora devidos, na forma prevista na legislação em vigor; 
encaminhar cópia da deliberação ao Procurador-Chefe da Procuradoria da República em Minas Gerais, nos termos do § 3º do art. 16 da Lei 8.443/1992 c/c o § 7º do art. 209 do Regimento Interno do TCU, para adoção das medidas cabíveis; e comunicar-lhe que o relatório e o voto que a fundamentarem podem ser acessados por meio do endereço eletrônico www.tcu.gov.br/acordaos e que, caso haja interesse, o Tribunal pode enviar-lhe cópia desses documentos sem qualquer custo.
	É o relatório.

não há.

Procurador Júlio Marcelo de Oliveira.

TOMADA DE CONTAS ESPECIAL. PROGRAMA FARMÁCIA POPULAR. PREJUÍZOS DECORRENTES DA PRÁTICA DE ATOS NÃO CONSENTÂNEOS À LEGISLAÇÃO DO PROGRAMA. REVELIA. IRREGULARIDADE DAS CONTAS, CONDENAÇÃO EM DÉBITO E APLICAÇÃO DE MULTA.

TOMADA DE CONTAS ESPECIAL (TCE)

Secretaria de Controle Externo de Tomada de Contas Especial (SecexTCE).

Em exame, tomada de contas especial (TCE) instaurada pelo Fundo Nacional de Saúde/Ministério da Saúde (FNS/MS) , em desfavor da sociedade empresária Drogaria Mendes & Resende Ltda. - ME/A Nossa Drogaria, e de seus sócios administradores, Sr. Ronaldo Alves de Resende e Sra. Valéria Mendes Coelho, em razão da aplicação irregular dos recursos do Sistema Único de Saúde (SUS) no âmbito do Programa Farmácia Popular do Brasil - Aqui Tem Farmácia Popular (PFPB) , no período de 1/1/2013 a 28/2/2015.
Auditoria realizada pelo Denasus identificou que o referido estabelecimento comercial causou prejuízo ao referido programa, em decorrência de práticas contrárias às normas estabelecidas pelo Ministério das Saúde, no que tange ao registro de dispensação de medicamento ou correlatos sem a comprovação da aquisição por meio de notas fiscais, no valor histórico de R$ 289.558,10, e a não apresentação de cópias dos cupons vinculados e receitas médicas solicitadas e/ou irregularidades em cupons e receitas médicas apresentados pela empresa auditada, no valor histórico de R$ 62,19 (peça 28, p. 2-3) .
A responsabilização solidária da pessoa jurídica com a pessoa física de seus sócios administradores encontra amparo no Acórdão 5259/2018-TCU-Primeira Câmara, de minha relatoria.
Instados a apresentarem alegações de defesa, conforme avisos de recebimento (peças 44 a 46) , os responsáveis quedaram-se inertes, restando caracterizada suas revelias, nos termos do art. 12, § 3º, da Lei 8.443/1992.
A unidade técnica propôs, em uníssono (peças 52 a 54) , o julgamento pela irregularidade de suas contas, a condenação no débito apurado e a aplicação de multa aos envolvidos.
O MPTCU, neste ato representado pelo Procurador Júlio Marcelo de Oliveira, anuiu à proposta de mérito da unidade técnica.
De início, aplico aos responsáveis os efeitos da revelia previstos no art. 12, § 3º, da Lei 8.443/1992. 
A revelia dos responsáveis não impede o seguimento do feito. Ao não apresentarem suas defesas, deixaram de produzir prova da regular aplicação dos recursos sob suas responsabilidades, em afronta às normas que lhes impõem a obrigação legal de, sempre que demandados pelos órgãos de controle, trazerem os documentos que demonstrem a correta utilização das verbas públicas, a teor do que dispõe o art. 93 do Decreto-Lei 200/67 e art. 70, parágrafo único, da CF/1988.
Não seria demais mencionar que os efeitos da revelia de responsável no âmbito desta Corte diferem daqueles emprestados a esse mesmo instituto pelo Código de Processo Civil. No âmbito civil, o silêncio do responsável gera a presunção de veracidade dos fatos a ele imputados, de sorte que sua inércia opera contra sua defesa. Nesta Corte, a não apresentação de defesa pelo responsável apenas não inviabiliza a normal tramitação do processo, que deve seguir seu fluxo ordinário de apuração. Por conseguinte, a conduta irregular do responsável deve estar caracterizada para que haja a sua condenação.
No caso vertente, acompanho as manifestações precedentes. De fato, restam caracterizadas as irregularidades apontadas, relacionadas aos prejuízos decorrentes do descumprimento das regras do Programa Farmácia Popular, e as responsabilidades dos agentes envolvidos.
Não está caracterizada nos autos a prescrição da pretensão punitiva deste Tribunal, motivo pelo qual proponho também a aplicação da multa prevista no art. 57 da Lei 8.443/1992. De fato, as irregularidades discutidas nestes autos ocorreram nos exercícios de 2013 a 2015 e o ato que determinou a citação foi expedido em 12/5/2018 (peça 40) , antes, portanto, do interregno de dez anos previsto no art. 205 do Código Civil, utilizado subsidiariamente por este Tribunal, conforme Acórdão 1441/2016-TCU-Plenário.
	Dessa forma, face à inexistência nos autos de documentos que afastem as irregularidades apontadas nestes autos, acompanho a proposta de encaminhamento oferecida pelo MPTCU, e VOTO pela adoção da minuta de acórdão que trago à consideração deste colegiado.
TCU, Sala das Sessões Ministro Luciano Brandão Alves de Souza, em 12 de fevereiro de 2019.
Ministro VITAL DO RÊGO 
Relator